【裁判字號】    98,台上,7976
【裁判日期】    981231
【裁判案由】    擄人勒贖
【裁判全文】
最高法院刑事判決            九十八年度台上字第七九七六號
上  訴  人  甲○○
選任辯護人  陳志斌律師
上  訴  人  乙○○
選任辯護人  黃國堂律師
上列上訴人等因擄人勒贖案件，不服台灣高等法院中華民國九十
八年八月十三日第二審判決（九十八年度上訴字第一七六五號，
起訴案號：台灣台北地方法院檢察署九十五年度偵字第二一二三
八、二六五二一號、九十七年度偵字第六七七０號），提起上訴
，本院判決如下：
    主  文
上訴駁回。
    理  由
按刑事訴訟法第三百七十七條規定，上訴於第三審法院，非以判
決違背法令為理由，不得為之。是提起第三審上訴，應以原判決
違背法令為理由，係屬法定要件。如果上訴理由書狀並未依據卷
內訴訟資料，具體指摘原判決不適用何種法則或如何適用不當，
或所指摘原判決違法情事，顯與法律規定得為第三審上訴理由之
違法情形，不相適合時，均應認其上訴為違背法律上之程式，予
以駁回。原判決維持第一審認上訴人甲○○、乙○○（下稱上訴
人等二人）犯刑法第三百三十二條第二項第三款強盜而擄人勒贖
、第三百三十九條之二第一項違法由自動付款設備取得他人之物
，槍砲彈藥刀械管制條例第八條第四項、第十一條第四項之非法
持有槍、彈罪，而依想像競合關係從一重處斷，論上訴人等二人
以共同犯強盜而擄人勒贖罪，甲○○處有期徒刑拾年捌月；乙○
○處有期徒刑拾年貳月，並均為相關從刑諭知之判決，駁回上訴
人等二人在第二審之上訴。其關於強盜而擄人勒贖罪（含非法持
有槍、彈）部分，係依憑乙○○對於原判決認定之犯罪事實，坦
承不諱，並在第一審審理時供承：本案一開始，是甲○○找伊（
參與），說有一條賺錢的路等語屬實；甲○○則坦承參與持槍枝
強押被害人江文標上車，並到被害人住處搜括財物，又由共同正
犯沙大衛持被害人之提款卡提款朋分，及強押被害人至青山汽車
旅館及欣歡汽車旅館看管等情不諱，參酌證人即被害人江文標之
指證及證人沙大衛（同案被告，所犯強盜而擄人勒贖罪，業經第
一審判決有罪確定）在原審供證與原判決認定事實相符之證詞，
及卷附內政部警政署刑事警察局民國九十五年九月十二日刑紋字
第０九五０一三五三二三號鑑驗書乙紙（記載：在被害人住處鐵
力士手錶盒蓋上所採得之兩枚指紋，經鑑驗結果與甲○○之指紋
相符）、台北市政府警察局九十五年十月二十日北市警刑三字第
０九五三二五四０四００號函附之內政部警政署刑事警察局九十
五年十月十二日刑鑑字第０九五０一四七三六一號槍彈鑑定書（
記載：扣案之仿WALTHER廠PPK/S型八釐米口徑半自動改造手槍三
把〈槍枝管制編號0000000000、000000000
0、0000000000、含彈匣三個〉，經鑑定結果，認為
機械性能良好，可擊發適用子彈，認為均具殺傷力；金屬彈頭之
土造子彈九顆〈七．九四MM子彈四顆，經試射一顆、可擊發、具
殺傷力；八．０一MM子彈三顆，經試射一顆，可擊發，具殺傷力
；八．一五MM子彈一顆，經試射，可擊發，具殺傷力；七．九八
MM子彈一顆，經試射，無法擊發，認為不具殺傷力〉、台北市政
府警察局刑事警察大隊扣押物品目錄表、台北市政府警察局刑事
警察大隊偵三隊在沙大衛居處現場搜索照片十二張、00000
00000、0000000000、0000000000（
原判決誤載為000000000）、0000000000、
0000000000、0000000000、000000
0000等各門號行動電話之通聯紀錄、基隆第一信用合作社九
十五年十一月十三日基一信字第一二九五號函附被害人帳戶於九
十五年八月二十六日至九十五年八月二十八日往來明細、ＡＴＭ
取款資料、取款條及大額提款紀錄影本等證據資料，而為論斷，
已敘述其所憑之證據及認定之理由。而以上訴人等二人均否認有
勒贖之犯行，甲○○辯稱：伊原不知要擄人勒贖，沙大衛只告知
被害人與他人間有債務糾紛，且與他人妻子間有曖昧關係，並未
說要擄人勒贖，是押被害人上車後，談到取贖之事，伊才發現，
所以後來藉故離開，嗣後乙○○未分予新台幣（下同）五十萬元
；其辯護人為之辯以：甲○○初係為幫沙大衛替人要債，發現沙
大衛繼續要求被害人提供款項，即藉故交槍離去，拒絕共同續行
犯行，未參與後續押人取款；乙○○辯陳：伊不知要擄人勒贖，
且伊沒有搜刮被害人物品；辯護人為其辯謂：乙○○至「青山汽
車旅館」後，因沙大衛跟江文標討價還價，才知要擄人取贖，當
時無法自主各等語，係飾卸之詞，無足採取，在理由內依憑調查
所得證據，詳加指駁；並說明：(一)、被害人與他人間縱有債務及
家庭糾紛，本與上訴人等二人全無相干，而上訴人等二人與沙大
衛竟持槍枝，押脅被害人上車，以強暴、脅迫手段致使不能抗拒
之情形下取人財物，衡酌其外在形式，業與強盜罪之構成要件相
合。縱上訴人等二人行為之初，與沙大衛間之犯意聯絡尚未完全
一致，然在強押被害人上車後（即實行強取財物之前），即知悉
並無所謂債務糾紛，沙大衛之目的在意圖擄人勒贖，上訴人等二
人若有意中止，應即時表明並立即退出，但兩人在知情後，仍與
沙大衛為行為之分擔，共同驅車將被害人押往其住處搜刮財物，
又與沙大衛依原先取得贖金之本意，限制被害人之自由，將之強
押往「青山汽車旅館」，再轉囚於「欣歡汽車旅館」，至第二天
取得贖金二百萬元，始將被害人釋放，沙大衛係自始即以擄人勒
贖之意，並於當中進行強盜行為甚明，上訴人等二人既知情沙大
衛擄人勒贖之意圖，仍與之分工合作，既參與強盜犯行至被害人
家中搜刮財物，又進而參與勒贖並取款分贓之行為。渠等三人間
之決意雖有先後之分，或倡議、和隨之別，然既有犯意合致，且
有行為之分擔，自已構成強盜並擄人勒贖之結合犯。(二)、共同被
告沙大衛在第一審證稱：伊（取得二百萬元後）拿一百萬元給乙
○○，他說要拿去給甲○○分，九十七年八月二十八日早上伊打
電話給甲○○，後來（甲○○）叫伊將錢拿給乙○○就好，乙○
○會帶過去（給甲○○）；乙○○於第一審亦證以：本案一開始
是甲○○找伊，說有一條賺錢的路，八月二十八日伊拿到一百萬
元當天，在土城簡愛汽車旅館，先拿三十萬元給甲○○，隔一星
期後，再給他二十萬元，因為沙大衛叫伊等他的電話，伊搞不清
楚，所以先拿三十萬元給甲○○，伊前後共拿五十萬元給甲○○
各等語，依證人沙大衛及乙○○上開證詞相互勾稽，甲○○於沙
大衛取得贖金後，仍有與沙大衛聯絡之情形，是甲○○已知悉取
獲贖金，且交代將其應得分交付乙○○，而乙○○犯本案既係經
甲○○牽線，其事後交付分得款五十萬元予甲○○，應與常情無
違，可以採信。至乙○○於第一審雖另陳：伊在土城中央路簡愛
汽車旅館有分五十萬元予甲○○云云，與前述證詞稍有出入，惟
因斯時乙○○係以被告身分對案情為大略之陳述，自應以其事後
以證人身分所證為完整可採。另甲○○雖聲請函查伊及其配偶、
母、兄銀行帳戶，以明渠等帳戶，自當時迄今，有無五十萬元存
入情形，惟甲○○收受五十萬元贓款與其是否存入銀行，並無必
然關係，其測謊之請求，均核無調查必要之理由。從形式上觀察
，原判決並無足以影響判決結果之違背法令之情形存在。甲○○
上訴意旨略稱：(一)、原審採信同案被告乙○○單一證言，認定甲
○○事後有收取贓款五十萬元等情。但乙○○關於交付甲○○款
項數額之供述，前後不一，且欠缺補強證據，原判決予以採取，
難謂適法。且原審就甲○○請求函查伊與親人帳戶及測謊，認均
無必要，但甲○○倘事後確有要求分款，何不向主謀沙大衛明說
？另乙○○在原審曾供稱其交付款項時，有人在場目睹，原審未
予追查，亦有調查職責未盡之違法。(二)、上訴人等二人行為之初
，係為替沙大衛的老闆要債或教訓被害人；沙大衛亦陳稱：我們
本來是要搶醫生（即被害人），我不是擄人勒贖，因為我沒有向
被害人家屬說拿錢贖人，被害人說要打電話給家人拿錢，我還說
不要等語。是上訴人等二人本無擄人勒贖之意思，原判決論以強
盜而擄人勒贖之結合犯，與最高法院七十九年度台上字第一三九
八號判決要旨不合，有適用法則不當之違法。且原判決認定甲○
○犯罪，但未敘明何以不採沙大衛及被害人有利甲○○初供之理
由，倘不相信，應傳喚渠等到庭作證以明其所供之真實性，原審
未予傳喚調查，有調查職責未盡及理由不備之違法。(三)、原判決
量刑理由說明以：甲○○參與之情節本較沙大衛、乙○○為輕，
但依乙○○所述，甲○○提前脫離現場係為憂懼刑責，而有意取
得不在現場之證明以脫罪，其於離開後，未積極防止犯罪結果發
生，且始終與乙○○間保持密切聯絡，並對贖金念念不忘，事後
取得贖金五十萬元，審理中卻矢口否認，意圖卸責，其犯罪後態
度相對於沙大衛與乙○○二人不佳，難謂有悛悔之意等語。惟共
同正犯間依犯意結構分工，豈有未取贖即行中斷，顯見甲○○係
因與共犯意見不合自行中斷犯行，致遭同案被告誣陷，原審未予
釐清，有違經驗法則與論理法則；乙○○上訴意旨略以：(一)、共
同正犯應只就其犯意聯絡之範圍部分共同負責。乙○○與沙大衛
等並無強盜而擄人之犯意聯絡，原判決未予詳查，逕行變更檢察
官以刑法第三百四十七條第一項擄人勒贖之起訴法條，改論第三
百三十二條第二項強盜而擄人勒贖罪，認事用法違背法令。(二)、
乙○○雖臨時持槍，但並不知如何使用，沙大衛說與被害人有糾
紛，要給他教訓；乙○○並未參與搜括財物，亦不取被害人住處
物品；被害人曾證稱：在伊住處，未遭人拿槍押著，伊曾拿聖經
給乙○○，乙○○有說謝謝，伊有向乙○○說：伊知道乙○○是
被迫的；在汽車旅館乙○○有拿子彈出來給伊看；乙○○未講威
脅的話等語，以上足證乙○○在被害人住處並未親自搜括財物。
又被害人家屬詹巧薇在原審到庭陳稱：伊先生（指被害人）有個
女人叫林秀梅，曾打電話恐嚇要讓伊先生斷手斷腳，伊懷疑本案
跟林秀梅有關云云；是乙○○確係因沙大衛偽稱：被害人與（伊
）妻子發生關係，並有債務糾紛要給他教訓而受騙（參與）；甲
○○亦證稱：一開始沙大衛是跟我講要一筆債，處理一些事情，
乙○○才跟著去等語。是伊與甲○○，均不知沙大衛要擄人勒贖
。只因甲○○認被利用而中途離去，但未告知，致乙○○無法一
起離開繼續犯錯。乙○○並無強盜及擄人勒贖犯意，原審未採上
開事證且未說明理由，有判決不載理由之違法各等語。惟查：（
一）取捨證據及認定事實，乃事實審法院職權之行使，其對證據
證明力所為之判斷，苟不悖通常一般人日常生活之經驗，又未違
背客觀上應認為確實之定則，並已敘明其何以為此判斷之心證理
由者，即不能任意指為違法。原判決認定上訴人等二人犯強盜而
擄人勒贖犯行，已就相關事證詳加調查論列，復就甲○○否認事
後有分取五十萬元贖金，並辯稱：伊已退出而中止犯罪云云，係
不足採，已綜合上訴人等二之供述及沙大衛之證言，參互斟酌判
斷，資為不利於上訴人等二人之認定，併已說明其取捨判斷所得
心證之理由，所為論斷俱與卷內證據資料相符，並無判決適用法
則不當、悖於論理法則、經驗法則、應於審判期日調查之證據而
未予調查及理由不備之違法情形。上訴人等二人上訴意旨無非就
原審採證認事之職權行使，專憑己見，泛言指摘，再為事實上之
爭執，並非依據卷內訴訟資料而為之具體指摘，自非適法之第三
審上訴理由。（二）所謂依法應於審判期日調查之證據，係指與
待證事實有重要關係，在客觀上顯有調查必要性之證據而言，其
範圍必該證據與判斷待證事實之有無，具有關聯性，得據以推翻
原判決所確認之事實，而為不同之認定者，始足當之；若所證明
之事項已臻明瞭，而當事人聲請調查之證據，僅在延滯訴訟，自
均欠缺其調查之必要性，原審未為無益之調查，皆無違法可言。
原判決就甲○○聲請調查其本人與其親友帳戶及測謊，原判決已
依調查證據之結果，說明無調查必要之理由。雖乙○○證稱：伊
交付分得之贖金予甲○○時有人在場，但依卷內證據資料，甲○
○在原審並未聲請調查及傳喚證人，則原審認事證已明，未為無
益之調查，自屬於法無違。又原判決認定甲○○事後有分得贖金
之事實，並非依憑乙○○單一之證詞，尚參酌證人沙大衛證陳：
甲○○有交待贖金交給乙○○帶去，及有關之事中及事後甲○○
與乙○○、沙大衛之通聯情形，而為認定。且證人沙大衛、乙○
○均在審理中予甲○○與其辯護人詰問之機會，已予程序上之保
障。甲○○未憑卷內證據資料，徒憑己意，執此指摘原判決調查
職責未盡，不足以辨識原判決已具備違背法令之形式。（三）原
判決認定甲○○、乙○○與沙大衛有共同強盜而擄人勒贖犯行，
已詳述其判斷依據及取捨證據之理由，乙○○復自承係甲○○報
知有一條錢可賺，而參與持槍強押被害人上車，並拘禁被害人於
汽車旅館，以取贖放人。且按擄人勒贖罪之成立，其被威嚇要脅
交付贖金之對象，並不限於被擄人之親友，倘擄獲被害人而向被
害人本人要脅交付贖金，以取贖放人，亦同屬之。依卷內證據資
料及原判決認定之事實，共同正犯沙大衛雖證稱：伊不同意被害
人找伊弟弟拿錢云云，但渠等卻同意被害人通知其同事吳思瑩，
提取被害人銀行存款支付贖金，並取得贖金始釋放被害人，上訴
人等二人與沙大衛之所為，已與擄人勒贖要件相合，自無礙渠等
強盜而擄人勒贖罪之成立。又依原判決認定之事實，上訴人等二
人並不僅參與至被害人住處搜刮財物之行為，兩人尚且均有參與
拘禁被害人在汽車旅館，以取贖金之行為，原判決認定渠等犯強
盜而擄人勒贖罪，並無適用法則不當之情形。又共同正犯，係共
同實行犯罪行為之人，在共同意思範圍內，各自分擔犯罪行為之
一部，相互利用他人之行為，以達其犯罪之目的，其成立不以全
體均行參與實行犯罪構成要件之行為為要件。依原判決認定之事
實，上訴人等二人既有強盜而擄人勒贖之認識，而共同參與擄取
被害人，並在被害人住處或分擔看守被害人以便共同正犯下手或
親自下手搜刮被害人財物之行為，嗣又共同強押被害人到汽車旅
館以為取贖，並共同獲取贖金二百萬元等情，渠等共同正犯之間
，自應就全部事實負責。乙○○縱有收受被害人交付之聖經，未
對被害人說威嚇的話等情節，然其負責監視看管被害人，以利共
同正犯搜刮財物，自應負共同正犯之責任。至於被害人之家屬詹
巧薇所陳懷疑林玉梅之女子云云，惟依卷內證據資料，證人沙大
衛並未供述本件有名叫林玉梅者參與，亦未供承伊與名為林玉梅
之女子有何關係，詹巧薇上開陳述應係臆測，況乙○○在犯案之
初，亦未供陳係依據沙大衛或被害人與林玉梅者有何關聯而參與
。原判決認上訴人等二人與沙大衛為強盜而擄人勒贖罪之共同正
犯，於法核無違誤。上訴意旨，置原判決明白之論斷於不顧，徒
憑己意，任意指摘，均非適法之第三審上訴理由。（四）其餘上
訴意旨，或置原判決之明白論斷於不顧，仍持原判決已說明理由
而捨棄不採之陳詞辯解，再為事實上之爭執，或就屬於事實審法
院採證認事職權之行使，或就不影響於判決本旨之枝節事項，全
憑己見，任意指摘，難謂已符合首揭法定上訴第三審之要件。又
各案情節不同，上訴意旨所執本院七十九年度台上字第一三九八
號判決，難比附援引，執以指摘，自非適法之第三審上訴理由。
上訴人等二人關於強盜而擄人勒贖（含非法持有槍、彈）部分之
上訴均違背法律上之程式，應予駁回。又上訴人等二人所犯刑法
第三百三十九條之二第一項之違法由自動付款設備取得他人之物
部分，依刑事訴訟法第三百七十六條第一款之規定，屬不得上訴
於第三審之案件，雖本件與之有想像競合關係之強盜而擄人勒贖
（含非法持有槍、彈）罪部分得提起第三審上訴，上開不得上訴
第三審之輕罪部分依法得併予提起上訴，但以該擄人勒贖（非法
持有槍、彈）部分之上訴合法為前提，茲該重罪部分之上訴既不
合法，應從程序上予以駁回，有如前述，關於上開輕罪之違法由
自動付款設備取得他人之物部分，自無從依審判不可分之原則為
實體上之審判，其上訴亦為法所不許，應併予駁回。
據上論結，應依刑事訴訟法第三百九十五條前段，判決如主文。
中    華    民    國  九十八  年   十二   月  三十一  日
                      最高法院刑事第三庭
                          審判長法官  林  增  福
                                法官  張  清  埤
                                法官  陳  世  雄
                                法官  何  菁  莪
                                法官  郭  毓  洲
      本件正本證明與原本無異
                                      書  記  官
中    華    民    國  九十九  年    一    月    六    日
                                                Ａ

司法院資訊處製作；財團法人民間司法改革基金會備份。
